【裁判字號】    96,重訴,46
【裁判日期】    970102
【裁判案由】    侵權行為損害賠償
【裁判全文】
臺灣高等法院民事判決                  96年度重訴字第46號
原      告  丙○○
兼法定代理  乙○○○
人
原      告  己○○
            戊○○
            丁○○
前列5 人共同
訴訟代理人  沈志成律師
            張錦春律師
被      告  甲○○
                        樓
訴訟代理人  孫世群律師
上列當事人間因侵權行為損害賠償事件，經原告提起附帶民事訴
訟，本院於96年12月19日言詞辯論終結，判決如下：
    主  文
被告應給付原告丙○○新臺幣89,968元，及自民國96年 8月12日
起至清償日止，按年息5%計算之利息。
被告應給付原告乙○○○新臺幣10萬元，及自民國96年 8月12日
起至清償日止，按年息5%計算之利息。
被告應各給付原告己○○、戊○○、丁○○新臺幣 5萬元，及均
自民國96年8月12日起，至清償日止，按年息5%計算之利息。
原告其餘之訴駁回。
訴訟費用由被告負擔5%，餘由原告負擔。
原告假執行之聲請駁回。
    事  實
甲、原告方面：
一、聲明：
  (一)被告應給付原告丙○○新臺幣（下同）5,441,974元，及自
    附帶民事訴訟訴狀繕本送達被告翌日起至清償日止，按年息
    5%計算之利息。
  (二)被告應給付原告丙○○100萬元及自附帶民事訴訟訴狀繕本
    送達被告翌日起至清償日止，按年息5%計算之利息。
  (三)被告應給付原告己○○50萬元及自附帶民事訴訟訴狀繕本送
    達被告翌日起至清償日止，按年息5%計算之利息。
  (四)被告應給付原告戊○○50萬元及自附帶民事訴訟訴狀繕本送
    達被告翌日起至清償日止，按年息5%計算之利息。
  (五)被告應給付原告丁○○50萬元及自附帶民事訴訟訴狀繕本送
    達被告翌日起至清償日止，按年息5%計算之利息。
  (六)原告願供擔保聲請宣告假執行。
二、陳述：
  (一)被告甲○○於民國94年12月20日下午11點左右，駕駛車牌號
    碼EW-0028號自小客車，自臺北市○○○路○段67號國立臺北
    大學門口駛出準備右轉（由東向西）時，右轉民生東路 3段
    往西行駛，未注意車前狀況並採取必要之安全措施，撞及騎
    乘腳踏車沿遼寧街南往北行駛之丙○○，使丙○○人車倒地
    ，受有頭部外傷併顱內出血之傷害。刑事部分經檢察官提起
    公訴，本院業依過失傷害致重傷罪判處有期徒刑 4月減為有
    期徒刑2月確定。
  (二)原告丙○○受傷後，迄今花費醫療費 10,058元。自95年4月
    22日起至95年12月31日止，計支出看護費 247,850元（被告
    抗辯原告計算錯誤，應僅為197,040元，實則總額為248,040
    元，原告僅請求 247,850元）。丙○○受傷呈植物人狀態，
    日常生活需依賴氧氣、尿布，自95年2月起至同年9月止，增
    加生活上之需要15,811元。丙○○全身癱瘓，需專人24小時
    看護，依內政部公佈之93年台北市男性餘命，丙○○事發時
    為79歲（16年7月22日生），有平均餘命9.9年，以原告在百
    齡診所附設之護理之家每月支出42,000元看護費，依霍夫曼
    係數扣除中間利息，丙○○請求自95年12月25日起至死亡時
    之看護費3,668,255元（42000×12×7.00000000＝0000000
    ）。丙○○身體受傷，精神、肉體所受痛苦甚大，丙○○係
    私立土木測量學院畢業（現為瑞芳高級工業職業學校），有
    不動產，請求慰撫金 300萬元。扣除原告業依強制汽車責任
    保險請領殘廢給付及醫療給付150萬元，丙○○尚受有
    5,441,974 元損害。
  (三)原告乙○○○係丙○○配偶，因丙○○呈植物人狀態，相互
    扶持之恩愛夫妻因而陷於愁雲慘霧中，乙○○○小學畢業，
    依民法第195條第3項規定請求慰撫金 100萬元。原告己○○
    華夏工專畢業、戊○○仁愛國中肄業、丁○○初中畢業，均
    為丙○○之子、女，依民法第195條第3項規定各請求慰撫金
    50萬元。
  (四)對被告抗辯所為之陳述：
    1.丙○○並未逆向行駛。以一般公立醫院24小時專人看護每
      天至少2千元計算，丙○○請求 42,000元應屬合理。被告
      抗辯以外勞每月17,490元計算，無法受到妥適之照護。台
      北市政府針對身心障礙者提供之每月21,875元，並非為減
      輕加害人之賠償責任，被告抗辯看護費應扣除前開補助，
      並無理由。丙○○事發前居住於自有房屋，平日三餐有子
      女奉養，被告抗辯倘未發生車禍，亦應扣除每月每人平均
      支出17,804元，實無理由。
    2.植物人倘接受妥善之醫療照護，植物人之存活率並非絕對
      比一般人低，被告抗辯以3年餘命計算，為無理由。
乙、被告方面：
一、聲明：
  (一)原告之訴及假執行之聲請均駁回。
  (二)如受不利之判決，願供擔保請准宣告免為假執行。
二、陳述：
  (一)被告對車禍之發生並無過失，縱有過失，時速僅5公里，至
    多僅負5%之過失責任。系爭車禍發生之原因係丙○○逆向行
    駛，加上單手撐傘之危險駕駛，就車禍之肇事責任，請再送
    中央警察大學鑑定。丙○○已79高齡，本不應從事騎乘腳踏
    車之危險運動。
  (二)丙○○在事發時無任何外傷或擦傷，表示不願追究擬自行離
    開，係被告堅持報警叫救護車送醫。丙○○本有高血壓未受
    控制，其接受插管治療，為後來穩定後發生感染，醫師表示
    插管可降低再感染機會，經家屬同意後實施，並非事故直接
    導致，也非治療傷害事故必要之手術，與被告之行為無因果
    關係。丙○○在醫院未趕人之情形下，被家屬送至醫療設備
    不佳之安養中心，丙○○下半身復原情況不理想與家屬之延
    誤治療有關，應依過失相抵原則減輕被告之賠償責任。
  (三)被告對丙○○請求之醫療費10,058元無意見。95年 4月22日
    至同年12月31日之看護費（原審原證6）應為197,040元，丙
    ○○請求 247,850元係有誤會。95年2月至同年9月購置尿布
    及氧氣費用15,811元，被告無意見。丙○○請求每月42,000
    元之看護費應屬過高，應依行政院勞工委員會（以下簡稱勞
    委會）公告外勞每年 208,910元之支出為當，且其獲台北市
    政府對身心障礙者提供之補助每月21,875元，應予扣除。丙
    ○○若未發生車禍，依行政院主計處公布84年每戶平均消費
    支出4人為854,571元，每人為213,642元，如認丙○○請求
    之看護費高於 213,642元，應以該數額為計算基準。丙○○
    原患有高血壓，又已79歲，植物人之餘命應較常人短，以 3
    年計算較恰當。原告請求之慰撫金均太高。被告博士畢業，
    為大學之助理教授，每月月薪 7萬餘元，有不動產，須撫養
    年邁之父母及配偶。被告在事件發生後，基於道義已支付醫
    療費26,113元、安養費105,000元及慰問金66,000元，合計
    為197,113元，多次與丙○○家屬洽談和解，迄未有結果等
    語置辯。
    理  由
一、原告主張：被告於94年12月20日下午11點左右，駕駛車牌號
    碼EW-0028號自小客車，自臺北市○○○路○段67號國立臺北
    大學門口駛出準備右轉（由東向西）時，右轉民生東路3段
    往西行駛，未注意車前狀況並採取必要之安全措施，撞及騎
    乘腳踏車沿遼寧街南往北行駛之原告丙○○，使丙○○人車
    倒地，受有頭部外傷併顱內出血之傷害，至今意識不清為植
    物人。刑事部分，被告經檢察官提起公訴，業經本院依過失
    傷害致重傷罪判處有期徒刑4月減為有期徒刑2月確定之事實
    ，業據提出診斷書、身心障礙手冊、本院95年度交上易字第
    305號刑事判決為證。
二、被告甲○○雖抗辯就車禍之發生並無過失，係丙○○逆向行
    駛、加上單手撐傘之危險駕駛造成，縱有過失，亦極輕微云
    云。查：
    (一)被告抗辯：因右轉方向慢車道停放一部計程車，轉彎時會
      有死角，沒有辦法完全看到計程車後方的情形，所以沒看
      見丙○○，係丙○○逆向行駛又單手撐傘之危險駕駛才導
      致本件車禍；丙○○原本就有高血壓，除顱內出血外，其
      餘傷害與本件車禍無因果關係云云。然，依車損照片（台
      灣台北地方法院檢察署95年度偵字第 374號卷第26、28、
      30、第96至99頁）顯示，丙○○騎乘之腳踏車前輪變形，
      朝左側彎曲、右側絞鏈蓋、右側支架亦均朝左側彎曲，參
      以被告自承撞擊時有順勢壓到腳踏車，因為當時丙○○說
      要騎車回家，所以我有後退（台灣台北地方法院95年度交
      易字第329號卷第64頁）等語，及證人即事發當天到場處
      理之警員黃嘉申於台灣台北地方法院刑事庭審理時證稱，
      其到場時，腳踏車乃左側倒地，與自小客車面對面，只有
      左側支架、絞鏈蓋等處有明顯凹陷等語（上開卷第61頁）
      ，足認該車乃右側遭撞擊，左側倒地後前輪遭該自小客車
      輾壓而變形，顯示撞擊之力道非輕，且被害人行徑之方向
      為由西向東。其次，由偵查卷第26頁下方照片及道路交通
      事故現場圖觀之，腳踏車下方之刮地痕有3條，其中1條自
      腳踏車前輪下方經過，雖證人即繪製現場圖之警員黃嘉申
      僅選擇其中最較長之刮地痕，從自小客車至腳踏車前輪之
      測量結果為 1.1公尺，且未注意腳踏車前輪下方亦有刮地
      痕之延伸而未測量（上開卷第62頁反面），仍可確定該 3
      條刮地痕為腳踏車倒地後，前輪遭自小客車輾壓拖曳造成
      ，顯示當時被告之行車速度未達隨時可剎停之程度。被告
      於原審刑事庭審理時自承：我當時停在臺北大學大門口就
      已經開始看左方，然後再看前方、右方有無行人及來車，
      在那時候我就已經看到計程車停在那邊，準備以大轉彎方
      式來右轉，但因障礙物阻擋，沒看到丙○○（上揭刑事卷
      第66至67頁）等語。再依偵查卷第25頁上方照片觀之，被
      告車身已幾乎與民生東路3段平行，顯然已完成右轉，其
      辯稱是在轉彎當中撞壓到丙○○等語，不足採信。其次，
      由前述照片可知，臺北大學門口距離被告指稱停放計程車
      之位置之間，尚有人行紅磚道，被告於門口查看四周後，
      即逕向前駛至計程車後方隨即以較大半徑之方式右轉，並
      未再度暫停於計程車後方，查看原本無法看見之位置有無
      人車。
    (二)被告抗辯丙○○除逆向行駛外，尚有單手撐傘之危險駕駛
      ，應就車禍之發生負大部分之過失責任云云。查，警員黃
      嘉申固於原審刑事庭審理時證稱現場有一把傘是撐開的（
      上開刑事卷第64頁），但被告在刑事案件偵查時提出之答
      辯狀自陳「研判老先生應單手撐傘騎車（但我未看到）」
      （偵查卷第49頁），且被告於警察局之調查筆錄或檢察官
      偵訊時亦未陳述丙○○係單手撐傘騎車，足認所謂之「丙
      ○○單手撐傘騎車」乃被告之推斷臆測之詞，並無證據足
      資佐證，自不可採。按道路交通安全規則第94條第 3項規
      定：「汽車行駛時，駕駛人應注意車前狀況及兩車併行之
      間隔，並隨時採取必要之安全措施。」，被告於發現右前
      方視線遭阻擋，無法看到障礙物後方之情形後，原應在行
      至計程車後方之民生東路 3段時暫停，再度查看原本無法
      看見之位置有無人車，其捨此不為，貿然右轉，致未能發
      現逆向行徑之丙○○，而反應不及，無法即時剎停，終致
      丙○○人車倒地，受有頭部外傷併顱內出血之傷害，被告
      自有過失，且其過失行為與丙○○受有前述傷害之結果間
      有相當因果關係。本件經檢察官送請臺北市車輛行車事故
      鑑定委員會鑑定結果，其鑑定意見亦認定「一、甲○○駕
      駛EW -0028號自小客車：行駛疏忽。（肇事主因）二、丙
      ○○騎乘腳踏車：夜間未依規定燃亮燈光。（肇事次因）
      」，有該會95年3月8日北鑑審字第09530031300號鑑定意
      見書1份附於本院卷第67頁反面可憑，經原審刑事庭送請
      臺北市車輛行車事故鑑定覆議委員會再行鑑定結果，亦同
      此認定，有該會95年5月8日第6709號覆議鑑定意見書1份
      在卷可考（本院卷第64頁）。前開事證已臻明確，被告抗
      辯應再就車禍之肇事責任為鑑定，並無必要。依車損之狀
      況本院已認定丙○○行徑之方向為由西向東，原告於事發
      當時未在現場，其空言主張丙○○未逆向行駛云云，亦無
      足採。
    (三)被告使用動力交通工具，參與社會交通行為，自可預見與
      其發生車禍者不限健康之成年人，不論老弱婦儒均有可能
      成為被害對象。丙○○年近80歲，遭受撞擊後之復原能力
      自較一般人低，其因頭部受創，至今意識不清，須專人照
      顧，顯難治癒，已符合重傷害之要件，且與被告之過失行
      為有因果關係。丙○○依診斷證明書上所列肺炎、水腦症
      、泌尿道感染、消化道出血等病症，雖無證據足證為其因
      頭部受傷所引起，然並不影響丙○○意識不清之結果與被
      告之過失行為有因果關係之認定。被告抗辯丙○○應就車
      禍之發生負大部分之過失責任，被告縱有過失，亦僅有5%
      之過失責任云云，委無可採。
三、被告甲○○不法侵害丙○○身體，既經認定，丙○○及其配
    偶、子女，依民法第193條第1項、第195條第3項規定，請求
    被告負賠償責任，依法有據。茲應審酌者，為原告所得請求
    被告賠償之金額，爰分述如下：
    (一)原告丙○○部分：
      1.醫療費：
        被告對丙○○請求之醫療費10,058元自認，應予准許。
      2.看護費：
        丙○○主張95年4月22日起至同年12月31日止支出看護
        費247,850元，業提出收據為證（附民卷第22、24頁）
        ，被告抗辯總額僅197,040元，應係被告計算錯誤，丙
        ○○此部分請求，應予准許。
      3.增加生活上之需要：
        (1)原告主張自95年2月起至同年9月購置尿布及氧氣費用
          為15,811元，被告自認，應予准許。
        (2)原告主張成為植物人，日常生活需24小時專人看護，
          每月支出42,000元看護費，業經提出百齡診所附設護
          理之家之委任契約書為證，堪信為真。被告抗辯依勞
          委會公告外勞每年僅須支出 208,910元，原告請求尚
          屬過高云云。查，植物人因意識不清，一般外籍監護
          工恐難以勝任看護之重責大任，何況，如僱用外籍監
          護工，丙○○需定期至醫院看診，有交通費、掛號費
          等開銷，居住於診所附設之護理之家，可減少至醫院
          就診之開銷，丙○○既實際每月有42,000元支出，其
          請求尚非過高，應予准許。至於丙○○向台北市政府
          領取之對身心障礙補助每月21,875元，乃政府之福利
          措施，非為減輕加害人之賠償責任，被告主張扣除，
          並無理由。而植物人與一般正常人之需求不同，被告
          抗辯以行政院主計處公布84年平均消費支出每人
          213,642元為計算基準，亦無理由。至於被告抗辯植
          物人之餘命應較常人短，應以 3年計算較恰當。經本
          院向台灣神經學學會函查，其覆以「植物人之存活餘
          命，依個案情況不同而有所差異‧‧‧依據文獻報告
          ，病人發病第1年的死亡率最高，若存活超過1個月，
          平均餘命為2至5年，自此每年死亡率逐年下降百分之
          8。再依成為植物人的年輕成人統計資料顯示，若存
          活超過1年，餘命為5.2年，若存活超過4年，餘命則
          為 7年以上」等語，有該學會96年11月13日寬會字
          第080號函附於本院卷第127頁可參。丙○○係16年7
          月22日出生，於事件發生之94年12月20日滿78歲，非
          屬年輕人，但其已存活超過 2年，依上開文獻報告平
          均餘命2至5年，爰以 5年計算，尚屬公允。則丙○○
          請求尚未發生之看護費，以每月42,000元請求 5年，
          依霍夫曼係數扣除中間利息，丙○○一次得請求
          2,300,443元=[504000+504000/(1+0.05*1)+504000/(
          1+0.05*2)+504000/(1+0.05*3)+504000/(1+0.05*4)]
          =0000000（小數點以下四捨五入）
      4.原告請求慰撫金：
        丙○○身體受傷，精神、肉體所受痛苦甚大，爰審酌丙
        ○○係私立土木測量學院畢業（現為瑞芳高級工業職業
        學校），有不動產，被告博士畢業，為大學之助理教授
        ，每月月薪7萬餘元，有不動產等情，原告請求慰撫金
        300萬元，尚屬過高，應核減為100萬元為當。
      5.合計原告得請求3,574,162元（10,058＋247,850元＋
        15,811元＋2,300,443元＋1,000,000＝3,574,162）。
        按民法第217條第1項規定：「損害之發生或擴大，被害
        人與有過失者，法院得減輕賠償金額，或免除之。」，
        是就損害之發生或擴大，被害人具有過失，復與加害人
        之過失為共同原因，且被害人之過失與損害之發生或擴
        大具有相當因果關係，法院得減輕賠償金額。丙○○逆
        向行駛、夜間未依規定燃亮燈光，就車禍之發生同有過
        失，應負一半之過失責任，本院依法減輕被告一半之賠
        償責任為 1,787,081。原告主張業依強制汽車責任保險
        請領殘廢給付及醫療給付150萬元，被告抗辯已先給付
        丙○○醫療費26,113元、安養費105,000元及慰問金
        66,000元，合計197,113元，原告對此未見爭執，應予
        扣除，則丙○○得請求之金額為89,968元，逾此所為之
        請求，不應准許。
    (二)原告乙○○○、己○○、戊○○、丁○○請求慰撫金部分
      ：按「不法侵害他人之身體、健康、名譽、自由、信用、
      隱私、貞操，或不法侵害其他人格法益而情節重大者，被
      害人雖非財產上之損害，亦得請求賠償相當之金額。前2
      項規定，於不法侵害他人基於父、母、子、女或配偶關係
      之身分法益而情節重大者，準用之。」民法第195條第1、
      3項定有明文。原告乙○○○、己○○、戊○○、丁○○
      分別為丙○○之配偶及子女，因丙○○呈植物人狀態，家
      人陷於愁雲慘霧中，本院審酌乙○○○小學畢業，己○○
      乃華夏工專畢業、戊○○為仁愛國中肄業、丁○○係初中
      畢業，被告為博士畢業等兩造之身分、地位、經濟能力、
      所受損害等一切情狀，認原告請求之慰撫金尚屬過高，乙
      ○○○於20萬元，己○○、戊○○、丁○○各於10萬元範
      圍內之請求，尚屬相當，逾此數額之請求，為無理由。如
      上所述，丙○○應就車禍之發生負一半之過失責任，則上
      開金額應各減輕為10萬元及5萬元。
    (三)原告丙○○、乙○○○、己○○、戊○○、丁○○基於侵
      權行為之損害賠償請求權，請求被告賠償，於原告丙○○
      請求89,968元，乙○○○請求10萬元，己○○、戊○○、
      丁○○各請求5萬元，及自起訴狀繕本送達翌日即96年8月
      12日起均至清償日止，依法定利率計算之遲延利息部分，
      洵屬正當，應予准許。逾此部分所為之請求，為無理由，
      應予駁回。原告勝訴部分未逾150萬元，係不得上訴第三
      審事件，其聲請宣告假執行，尚無必要，應予駁回。
四、本件事證已臻明確，兩造其餘攻擊防禦方法，經審酌後，或
    與本件無涉，或與判決結果不生影響，毋庸一一論列。
五、結論：本件原告之訴，為一部有理由，一部無理由，依民事
    訴訟法第79條、第85條第1項、第463條，判決如主文。
中    華    民    國    97    年     1    月     2    日
                    民事第二庭
                        審判長法  官  吳謙仁
                              法  官  丁蓓蓓
                              法  官  蘇瑞華
正本係照原本作成。
原告如不服本判決，應於收受送達後20日內向本院提出上訴書狀
，其未表明上訴理由者，應於提出上訴後20日內向本院補提理由
書狀（均須按他造當事人之人數附繕本）上訴時應提出委任律師
或具有律師資格之人之委任狀；委任有律師資格者，另應附具律
師資格證書及釋明委任人與受任人有民事訴訟法第466條之1第1
項但書或第2項（詳附註）所定關係之釋明文書影本。
被告不得上訴。
中    華    民    國    97    年    1     月    3     日
                              書記官  賴以真
附註：
民事訴訟法第466條之1（第1項、第2項）：
對於第二審判決上訴，上訴人應委任律師為訴訟代理人。但上訴
人或其他法定代理人具有律師資格者，不在此限。
上訴人之配偶、三親等內之血親、二親等內之姻親，或上訴人為
法人、中央或地方機關時，其所屬專任人員具有律師資格並經法
院認為適當者，亦得為第三審訴訟代理人。


司法院資訊處製作；財團法人民間司法改革基金會備份。
